【裁判字號】    98,訴,1257
【裁判日期】    980707
【裁判案由】    遷讓房屋
【裁判全文】
臺灣臺中地方法院民事判決  98年度訴字第1257號
原      告  甲○○
訴訟代理人  乙○○
被      告  丙○○
上列當事人間遷讓房屋事件，本院於民國98年6月23日言詞辯論
終結，判決如下：
    主    文
被告應將坐落台中市○區○○段4小段建號1102號（即門牌號碼
台中市○區○○街66號4樓之5房屋全部）、坐落台中市○區○○
段4小段建號1117號（即門牌號碼台中市○區○○街66號4樓之6
房屋全部）之房屋遷讓，交還原告。
被告應自民國98年3月28日起至前項房屋遷讓交還原告之日止，
按月給付原告新台幣陸仟元。
訴訟費用由被告負擔。
本判決第一項於原告以新台幣壹拾柒萬元供擔保後，得假執行；
但被告如以新台幣伍拾壹萬元為原告預供擔保，得免為假執行。
    事  實  及  理  由
壹、程序方面：
    按訴狀送達後，原告不得將原訴變更或追加他訴，但擴張或
    減縮應受判決事項之聲明者，不在此限，民事訴訟法第255
    條第1項第3款定有明文。本件原告起訴時其第二項聲明原為
    ：被告應自民國98年3月27日起至房屋遷讓日止，按月給付
    原告新台幣（下同）8,000元，並自起訴狀繕本送達翌日起
    至清償日止，按年息百分之五計算之利息；嗣於本院言詞辯
    論期日減縮第二項聲明為：被告應自98年3月28日起按月給
    付原告6,000元；揆諸前述規定，原告之減縮聲明，依法應
    予准許。
貳、實體方面：
一、原告方面：
  (一)訴之聲明：
    (1)被告應將坐落台中市○區○○段4小段建號1102號之房屋
      ，即門牌號碼台中市○區○○街66號4樓之5房屋全部，暨
      台中市○區○○段4小段建號1117號之房屋，即門牌號碼
      台中市○區○○街66號4樓之6房屋全部，遷讓交還原告。
    (2)被告應自98年3月28日起至前項房屋遷讓交還原告之日止
      ，按月給付原告6,000元。
    (3)訴訟費用由被告負擔。
    (4)第一項請求，原告願供擔保請准予宣告假執行。
  (二)陳述：
    (1)原告甲○○於98年3月27日，經鈞院拍賣標得坐落台中市
      ○區○○段4小段6之19地號土地及台中市○區○○段4小
      段10之9地號土地，暨其上建物立德段4小段建號1102 號
      、立德段4小段建號1117號之房屋（即門牌號碼台中市○
      區○○街66號4樓之5及4樓之6；以下簡稱系爭房屋）。又
      原告已全數繳納得標金額，並持有鈞院所核發之不動產權
      利移轉證書，取得系爭房屋、土地之所有權。
    (2)被告丙○○乃系爭房屋拍定前，與前屋主間買賣房屋糾紛
      （被告稱由前屋主交付該屋使用，尚未辦理所有權移轉登
      記），係屬被告與第三人間債權債務關係，不生物權變動
      之效果；而原告經由鈞院拍賣取得所有權人地位，乃分別
      於98年4月7日及98年4月21日以存證信函通知被告出面與
      原告簽訂不動產租賃契約，或搬離系爭房屋，惟被告置之
      不理，迄今仍未出面與原告簽訂不動產租賃契約，亦未搬
      離該標的，影響原告權益至鉅。
    (3)按「所有人對於無權占有或侵奪其所有物者，得請求返還
      之。」民法第767條前段定有明文。系爭房屋為原告所有
      ，被告無權占有原告所有之系爭房屋，原告自得依民法第
      767條之規定，請求被告將系爭房屋遷讓返還予原告。另
      依不當得利之法則請求返還不當得利，以無法律上之原因
      而受利益，致他人受有損害為其要件，故其得請求返還之
      範圍，應以對方所受之利益為度。無權占有他人房屋，可
      能獲得相當於租金之利益為社會通常之觀念，是請求人請
      求無權占有人返還占有房屋所得之利益，原則以相當於該
      房屋租金額為限（最高法院61年台上字第1695號判決參照
      ）。被告占用系爭房屋之行為顯已嚴重侵害原告使用之權
      利，被告並因占用房屋而獲得不當得利，故原告當可依民
      法第179條不當得利之相關規定，要求被告賠償原告相關
      損失。系爭房屋之租金約為每月8,000元，被告從原告於
      98年3月27日拍得系爭房屋至今，一直占用不還，已嚴重
      侵害原告使用之權利，被告並因占用房屋獲得不當得利，
      故原告依民法第179條不當得利之規定，要求被告按月給
      付原告6,000元。
二、被告方面：
  (一)答辯聲明：
    (1)原告之訴及假執行之聲請均駁回。
    (2)訴訟費用由原告負擔。
    (3)如受不利之判決，請准供擔保免為假執行。
  (二)陳述：
    (1)系爭房屋乃被告兩年前從訴外人楊美鳳手中購買的，已付
      房款40萬元，其他60多萬元的貸款約定辦完房屋過戶手續
      後付清，但後來楊美鳳下落不明，所有該房屋過戶手續一
      直未辦。法院不顧被告與楊美鳳的購屋契約，強制執行被
      告正在占有使用中之系爭房屋，必然會侵害被告的利益，
      被告作為買賣房屋契約債權人，強制執行債權人李涓杏為
      借款的債權人，其二人地位是平等的，都應當受到法律同
      等的保護，且占有在先，並不能誰先聲請強制執行而獲得
      一種優先於其他債權人的權利，不免對被告而言有失公平
      。
    (2)以占有權而言，被告基於與出賣人楊美鳳之間的買賣契約
      ，對系爭房屋已經合法占有，享有占有權，具有權利推定
      、占有保護、占有持續三大功能，甚至具有物權的某些效
      力。
    (3)以租賃契約而言，買賣契約已給付價款40萬元而無法過戶
      ，被告乃楊美鳳的債權人，與賣方楊美鳳見面，楊美鳳也
      承諾，尚未辦理所有權移轉登記，反正房屋已交付，房屋
      無償租賃被告使用，及至房屋過戶完成為止，如無法過戶
      ，只好讓被告無期限住下去，屬租賃契約中不定期契約。
    (4)關於原告所說給付租金問題，原告向法院購此房屋時，法
      院公告「建物查封時由買受人丙○○使用中（已交付然尚
      未辦理所有權移轉登記），於拍定後不點交」，原告已知
      上述情形而標購此屋，房屋使用權歸屬未定，卻還限期被
      告搬出此屋並付租金，實難讓人認同。最高法院81年台上
      字第2228號裁判意旨--強制執行法上之拍賣，應解釋為買
      賣之一種，即以債務人為出賣人，拍定人或標得人為買受
      人。又不動產買賣契約成立後，其收益權屬於何方，依民
      法第373條前段之規定，應以標的物已否交付為斷。所有
      權雖已移轉而標的物尚未交付者，買受人仍無受益權。出
      賣人雖已喪失所有權，但是否有占有權源，並不以所有權
      為限，出賣人依民法第348條第1項、第373條之規定，僅
      負交付標的物之義務，於未交付前，利益尚歸於出賣人享
      有。
三、兩造經本院試行整理並簡化爭點，結果如下：
  (一)兩造不爭執事項：
    (1)原告於98年3月27日經本院拍賣標得系爭房屋所有權。
    (2)系爭房屋現為被告占有使用。
    (3)原告曾於98年4月7日、21日以存證信函通知被告出面與原
      告簽訂不動產租約，或搬離系爭房屋。
  (二)本件爭執事項(要點)在於：
    (1)原告依據民法第767條請求被告遷讓、交還系爭房屋，是
      否有理由？
    (2)原告依據民法第179條請求被告自98年3月28日起至遷讓交
      還系爭房屋之日止，按月給付6,000元，是否有理由？
四、法院之判斷：
  (一)原告主張其於98年3月27日經本院拍定取得系爭房屋所有權
    ，系爭房屋為被告占有使用，原告曾於98年4月7日、21日以
    存證信函通知被告出面與原告簽訂不動產租約，或搬離系爭
    房屋等情，業據原告提出本院98年3月27日中院彥民執七字
    第44066號不動產權利移轉證書1份、臺中法院郵局存證信函
    第982、1131號2份、中華郵政掛號郵件收件回執4份（均影
    本）附卷為證，且為被告所不爭執，堪信為真實。
  (二)按所有人對於無權占有或侵奪其所有物者，得請求返還之；
    對於妨害其所有權者，得請求除去之，民法第767條定有明
    文。經查：
    (1)依強制執行法第98條第1項規定，拍賣之不動產，買受人
      自領得執行法院所發給權利移轉證書之日起，取得該不動
      產所有權。本院97年度執字第44066號強制執行事件所拍
      賣系爭房屋，由原告投標拍定取得，並由本院於98年3月
      27日核發不動產權利移轉證書，為兩造所不爭，並有拍賣
      不動產筆錄、不動產權利移轉證書附於該強制執行案卷可
      證，自堪信為真實。從而，原告自98年3月27日取得系爭
      房屋之所有權，應可認定。
    (2)縱認被告主張其占有系爭房屋，係因其於兩年前向訴外人
      楊美鳳所購買，已付房款40萬元，其他60多萬元的貸款約
      定辦完房屋過戶手續後付清，但後來楊美鳳下落不明，過
      戶手續一直未辦等事實為真正，然此僅為被告與訴外人楊
      美鳳間之債權債務關係。基於債權之相對性，被告僅能請
      求訴外人楊美鳳辦理所有權移轉登記，或請求楊美鳳賠償
      其損害，尚不得執此對抗原告。系爭房屋既由原告於98年
      3月27日取得所有權，則被告未經原告同意占有系爭房屋
      ，自屬無權占有。
    (3)被告雖另辯稱：伊已給付價款40萬元而無法過戶，乃楊美
      鳳的債權人，楊美鳳也承諾，尚未辦理所有權移轉登記，
      反正房屋已交付，房屋無償租賃被告使用，及至房屋過戶
      完成為止，如無法過戶，只好讓被告無期限住下去，屬租
      賃契約中不定期契約云云。惟查，被告自承其自始即以所
      有權人之地位，占有使用系爭房屋（詳見本院98年6月23
      日言詞辯論筆錄），是被告辯稱其與楊美鳳間就系爭房屋
      存有不定期租賃契約一事，顯屬臨訟杜撰且與事實不符，
      自不足採信。何況，依民法第425條第2項規定，對於未經
      公證之不動產租賃契約，其期限逾五年或未定期限者，並
      不適用同條第1項有關買賣不破租賃之規定。故縱被告所
      辯為不定期租賃契約一事為真，因該租約未經公證，並不
      適用有關買賣不破租賃之規定，自無法據以對原告主張權
      利。
    (4)綜上，被告並未舉證證明其有何得占有使用系爭房屋之正
      當權源，故依前開說明，原告依民法第767條所規定之物
      上請求權，請求被告遷讓、交還系爭房屋，自屬有據。
  (三)次按無法律上之原因而受利益，致他人受損害者，應返還其
    利益，雖有法律上之原因，而其後已不存在者，亦同，民法
    第179條定有明文。復按無權占有他人之不動產，可能獲得
    相當於租金之利益，為社會通常之觀念；其依不當得利之法
    則請求返還不當得利，以無法律上之原因而受利益，致他人
    受有損害為其要件，故得請求返還之範圍，固應以對方所受
    之利益為度，非以請求人所受損害若干為準，惟請求人請求
    無權占有人返還占有不動產所受之利益時，原則上應以相當
    於該不動產之租金額為限（最高法院94年度台上字第1094號
    判決意旨參照）。經查：
    (1)被告係無權占用系爭房屋，已如前述。
    (2)系爭房屋為2間套房，總面積為88.66平方公尺（含共同使
      用部分），有不動產權利移轉證書附表在卷可證。參以，
      被告曾去函向原告要求補償金30萬元，於該函中被告陳稱
      ：「經評估兩間套房月租九仟，年收租11萬」等語，亦有
      該函文在卷可證。本院審酌系爭房屋位於台中市東區，鄰
      近德安百貨商圈及臺中火車站，屬繁榮地帶，生活機能完
      善，套房出租容易等情形，暨前開租金行情，認被告無權
      占用系爭房屋所受之利益，每月應超過6,000元，故原告
      依據民法第179條之規定，請求被告自98年3月28日起至遷
      讓交還系爭房屋之日止，按月給付6,000元，應屬合理。
    (3)被告雖辯稱：原告向法院標購系爭房屋時，原告明知系爭
      房屋為被告占用，拍賣條件為不點交，房屋使用權歸屬未
      定，卻還限期被告搬出此屋並付租金，實難讓人認同云云
      。然查，系爭房屋之拍賣條件雖為拍定後不點交，惟依強
      制執行法第98條第1項規定，原告於98年3月27日取得不動
      產權利移轉證書之日，即已取得系爭房屋之所有權，再依
      民法第765條規定，所有權人得自由使用、收益、處分其
      所有物，並排除他人之干涉，故原告請求被告給付相當於
      租金之不當得利，洵屬有據，被告前述辯解，尚非可採。
  (四)綜上所述，原告本於物上請求權之法律關係，請求被告遷讓
    、交還系爭房屋，暨本於不當得利之法律關係，請求被告自
    98年3月28日起至遷讓交還系爭房屋之日止，按月給付原告
    6,000元，均為有理由，應予准許。
  (五)就主文第一項部分，兩造均陳明願供擔保，聲請宣告假執行
    或免為假執行，核均無不合，爰分別酌定相當之擔保金額准
    許之。
  (六)本件事證已臻明確，兩造其餘主張、陳述及所提之證據，經
    審酌後於判決結果無影響，無一一論述之必要，附此敘明。
五、據上論結，本件原告之訴為有理由，依民事訴訟法第78條、
    第390條第2項，第392條第2項，判決如主文。
中    華    民    國    98    年    7     月     7    日
                  民事第四庭    法  官  陳文燦
正本係照原本作成。
如對本判決上訴，須於判決送達後20日內向本院提出上訴狀。
中    華    民    國    98    年    7     月     7    日
                                書記官  林玉門


司法院資訊處製作；財團法人民間司法改革基金會備份。
